【裁判字號】    98,勞訴,120
【裁判日期】    991019
【裁判案由】    給付撫恤金等
【裁判全文】
臺灣板橋地方法院民事判決             98年度勞訴字第120號
原      告  乙○○
訴訟代理人  楊金順律師
複 代理 人  游朝義律師
            陳秀美律師
被      告  合晟起重有限公司
法定代理人  丙○○
被      告  合晟汽車貨運有限公司
法定代理人  甲○○
上  一  人
訴訟代理人  洪三財律師
上列當事人間給付撫恤金等事件，本院於民國99年9 月21日言詞
辯論終結，判決如下：
    主  文
原告之訴及假執行之聲請均駁回。
訴訟費用由原告負擔。
    事實及理由
一、程序方面：
  (一)被告合晟起重有限公司（下稱合晟起重公司）未於言詞辯論
    期日到場，核無民事訴訟法第386 條各款所列情形，爰依原
    告乙○○之聲請，由其一造辯論而為判決。
  (二)原告乙○○於訴狀送達後，追加原告丁○○，屬擴張應受判
    決事項之聲明，核其請求之基礎事實同一，亦不甚礙被告之
    防禦及訴訟之終結，依民事訴訟法第255條第1項第2、3、7
    款規定，應予准許。又被告合晟汽車貨運有限公司（下稱合
    晟汽車貨運公司）因原告丁○○經合法通知，無正當理由，
    未於民國99年8月19日言詞辯論期日到場，而當庭表示不為
    辯論，視為合意停止訴訟程序；復經本院依職權續行訴訟，
    丁○○經合法通知，無正當理由，亦未於99年9月21日言詞
    辯論期日到場，被告合晟汽車貨運公司仍當庭表示不為辯論
    ，依民事訴訟法第191條、第387條規定，視為撤回其訴。且
    依原告之主張及聲明，被告合晟起重公司、合晟汽車貨運公
    司顯立於不真正連帶債務關係，核屬類似必要共同訴訟，依
    民事訴訟法第56條規定，上開視為原告丁○○撤回起訴之效
    力應及於被告合晟起重公司、合晟汽車貨運公司全體。
二、原告主張：
  (一)訴外人洪志德於96年10月23日死亡，其於91年7 月25日與大
    陸地區人民丁○○結婚、其身後留有子洪國昌及女兒洪佩琪
    ，其遺產本應由其配偶丁○○、子洪國昌、女兒洪佩琪共同
    繼承，然其子洪國昌、女兒洪佩琪已向臺灣嘉義地方法院聲
    請拋棄繼承經法院准予備查在案，其遺產應由其妻丁○○及
    其母親洪李金治共同繼承，又繼承人之一洪李金治已於97年
    7月16日發函將其所繼承之遺產債權讓與原告乙○○（即洪
    李金治之女）。
  (二)洪志德之大陸籍配偶丁○○目前行蹤不明，已由洪國昌於97
    年7月18日向入出國及移民署專勤事務第二大隊嘉義市專勤
    隊提出報案申請，該申請登記表發生原因欄上載明：「洪志
    德發覺配偶丁○○離家出走，至嘉義市警察局第一分局報行
    方不明協尋。」且查獲欄上亦載明：「尚未查獲。」字樣，
    故本案原告之一丁○○因目前行蹤不明，有事實上無從取得
    其同意本案之債權讓與，原洪志德繼承人之一洪李金治將其
    所繼承之遺產債權讓與乙○○，應屬有效合法。且原告乙○○之債權讓與權源乃基於勞工保險條例請領遺囑津貼之特別
    法規定而來，本件請求之遺囑津貼並非基於民法繼承而來亦
    非為洪志德遺產之繼承標的而來，根本不適用被告主張之前
    開民法有關繼承規定，故本件債權讓與並無需得丁○○之同
    意。
  (三)洪志德自92年1 月初曾任職於被告合晟起重公司，且其生前
    亦同時任職於被告合晟汽車貨運公司，因該二被告公司不僅
    登記住址同一，且兩家公司之負責人為配偶關係，業務非處
    於競爭之立場，業務相互配合，係處於互補互惠之立場，而
    洪志德長期因其工作性質需要而依被告夫妻之指示，有時在
    被告合晟起重公司上班，有時又被指派至被告合晟汽車貨運
    公司上班，故事實上洪志德與被告合晟汽車貨運公司於工作
    上業務密切，自應從寬認定洪志德事實上同時為該二被告公
    司之受雇員工。惟被告等未依勞工保險條例第10條、第11條
    規定為洪志德辦理勞工保險之投保手續，直至洪志德因擔任
    隨車司機人員經常三餐不定時飲食而導致罹患食道癌，於96
    年10月23日死亡時，原告未能依勞工保險條例第63條請求之
    喪葬津貼5個月及遺屬津貼30個月共計新臺幣（下同）604,8
    00元，原告乃催告被告等賠償，然被告均置之不理。爰依勞
    工保險條例第72條規定請求被告等賠償，另因被告等於任職
    期間未給付洪志德加班費332,352元，是被告應給付原告共
    計937,152元。茲分述之：
  1.被告應給付原告喪葬津貼86,400 元及遺屬津貼518,400元，
    共計604,800元。洪志德參加保險年資合計為57.7個月，受
    雇於被告時之月薪以96年8月7日行政院勞工委員會勞保2字
    第勞動2字第0960130600號函釋之勞工保險投保薪資最低標
    準17,280元為請求基準，洪志德生前任職於被告合晟起重公
    司及被告合晟汽車貨運公司期間，自92年1月開始自96年10
    月23日止年資合計為57.7個月，依勞工保險條例第63條規定
    向被告求償喪葬津貼5個月金額為86,400元（計算式：17,28
    0元×5個月＝86,400元）及遺屬津貼30個月金額為518,400
    元（計算式：17,280元×30個月＝518,400元），故原告依
    勞工保險條例第72條規定，請求被告給付604,800元（計算
    式：86,400元+518,400元=604,800元）及自96年10月23日起
    （即洪志德死亡之日起）至清償日止，按年息百分之五計算
    之利息。
  2.被告應給付原告超時工作加班之薪資債權共計332,352 元。
    洪志德自92年1月開始自96年10月23日止年資合計為57.7 個
    月，又洪志德於被告公司之收入為薪資所得收入，而非為承
    攬報酬之性質，且洪志德於住院期間亦未曾向雇主請求終止
    勞動契約，依上述函釋以每月薪資最低額17,280元為請求基
    準，洪志德每月工作天數為30天，每小時工作時薪為72元（
    計算式如下：0000000=576（元/天），576元÷8（小時）=7
    2（元/小時），因洪志德每日工作時間至少10小時以上，以
    其每日工作10小時為基準（每日工作8小時，加班2小時），
    原告爰依勞動基準法第24條第1款規定每小時可請領之加班
    費為96元【計算式如下：72×（1+1/3）=96】，原告可向被
    告請求之加班費薪資債權為332,352元【計算式如下：96元
    （每小時加班費）×2（每日加班時間為2小時）×30（每月
    加班天數）×57.7個月（工作任職期間）=332,352元】。
  (四)原告乙○○（即洪志德之妹），曾於97年初向臺北縣政府勞
    工局請求協調被告合晟汽車貨運公司與洪志德之勞保賠償爭
    議，然因被告合晟汽車貨運公司未出面參與該協調而勞保局
    處理未果，之後訴外人洪敏蓉（即洪志德之妹）曾去電被告
    合晟汽車貨運公司負責人甲○○請求洪志德之勞保賠償，竟
    遭甲○○於電話中用言語惡言相向，且該電話譯文中甲○○
    曾言及：「你哥哥做多久，自己知道，講一聲較難聽的當初
    他不參加勞健保他不通怪我我不要和你爭這個．．．。」「
    什麼做內也做外，什麼洗廁所，你對阿不對，那是他自己要
    做的，他外面的工作他有辦法做什麼嗎？」「我沒解僱書，
    我問你，他有向我請假嗎？照理說三天沒來向我請假我就應
    該要記他曠職。」，甲○○對於洪志德曾任職於被告合晟汽
    車貨運公司之事實已於該譯文中坦承無誤。又另案97年北保
    險簡上字第28號98年3月31日言詞辯論筆錄，被告合晟汽車
    貨運公司負責人甲○○出庭作證言及：「我需要的時候會打
    電話請他來上工，所以工作的時間不見得是每個月固定，只
    要有來我給付的金額大約是一萬餘元，他是95年初到我們公
    司至96年初．．．云云。」，甲○○對於洪志德為其公司員
    工之事實早已承認無誤；且查詢洪志德之病歷資料其住院日
    期為96年間，已堪認定洪志德直至96年10月23日死亡前受僱
    於被告合晟汽車貨運公司之事實。另被告合晟汽車貨運公司
    負責人甲○○曾為洪志德投保新光企業團體定期壽險保險（
    下稱系爭保險），投保期間之始期：93年3月25日，終期：
    94年3月24日，若洪志德非為被告合晟汽車貨運公司員工（
    假設語氣），何來被告合晟汽車貨運公司負責人甲○○為其
    投保新光企業團體定期壽險之行為？按系爭保險契約第2條
    第3項第1款規定：「有一定雇主之員工團體。」，同條第2
    項規定：「本契約所稱員工是指要保單位所聘僱領有固定薪
    金的正式員工，且具備本公司與要保人所約定的條件者。」
    ，是洪志德為被告合晟汽車貨運公司之正式受僱員工應堪認
    定，另系爭保險契約上已明確載明被告合晟汽車貨運公司之
    營業性質即洪志德之工作性質為運送冷氣、冰箱、電視等，
    故其為被告合晟汽車貨運公司正式員工，其工作性質為隨車
    之司機正職人員，縱認洪志德於93年間除任職於被告公司又
    任職於其他公司（假設語氣），以洪志德勞務給付之工作情
    形判斷，其任職期間每日工作時間至少10小時以上，每月工
    作30天，洪志德於此工作期間均有受雇主監督管理，其勞務
    之提供亦須依雇主指示，仍應認定洪志德與被告公司間有僱
    傭契約存在，被告公司負有為洪志德強制納保之義務，但其
    未為投保，依勞工保險條例相關規定負有賠償之責，自不待
    言。
  (五)臺灣臺北地方法院98年度保險簡上字第8 號民事判決之理由
    書第六點：「而甲○○固於原審審理中之98年2月16日到庭
    證稱：洪志德不是我們公司的員工，但我有幫他投保系爭的
    團體保險等語；再於同年3月31日到庭證稱：洪志德在我們
    公司打掃及保養工具，我有給付他一點工資．．．我是讓洪
    志德寄保在我這裡，他並非我的正式員工，我需要的時候會
    打電話請他來上工，所以工作的時間不見得每個月固定，只
    要有來我給付的金額大約是一萬餘元．．．他是95年初到我
    們公司至96年初，我平均是給付了他一年的薪資。惟甲○○
    曾於上開庭訊前數次以電話與洪志德之胞妹乙○○（法院誤
    撰：其乃為洪志德之胞妹洪敏蓉）聯繫系爭保險金事宜，參
    諸該電話錄音譯文，甲○○經乙○○質以：洪志德工作多年
    薪水只有2萬元而已時，僅答稱不然他是要多少，公司比他
    少的也是有啊等語，並未否認洪志德之薪資為2萬元。據此
    可見甲○○於上開庭訊中所證洪志德只要有來，薪資大約是
    1萬元云云，是否屬實已有疑義。再者，甲○○於上開通話
    中向乙○○表示：洪志德無力扛冷氣，故僅安排洪志德從事
    貨車之隨車人員、使用堆高機之工作等語，此與其在庭訊中
    明確表示洪志德只負責打掃、保養工具工作之情形亦有出入
    。復參酌甲○○於上開通話中自承洪志德自94年間至合晟公
    司（即被告合晟汽車貨運公司）任職，與其於到庭時所陳洪
    志德自95年初開始任職等詞亦不相符，且私人之取證並無證
    據排除法則之適用，應肯認私人取證之證據能力，本件原告
    乙○○與被告公司負責人甲○○之電話通聯紀錄應有堪認其
    證據能力。甲○○就洪志德受領之薪資數額、工作內容及到
    職時間等項所為陳述前後不一，則其證詞要難逕予採憑。」
    ，承前判決書之理由亦堪認定洪志德生前任職於被告公司，
    並無疑問。
  (六)依勞工保險條例第65第1 項條定：「受領遺屬年金給付及遺
    屬津貼之順序如下：一、配偶及子女。二、父母。」，洪志
    德之子洪國昌及女兒洪佩琪先於97年7月16日債權讓與原告
    乙○○，之後才向臺灣嘉義地方法院聲請拋棄繼承經法院准
    予備查在案，法院准予備查之期日為97年9月23日，故原告
    乙○○就洪志德之喪葬津貼及遺屬津貼之請求權取得時間先
    於洪志德子女拋棄繼承之前，洪志德之子女先將喪葬津貼及
    遺屬津貼之債權讓與原告乙○○後始聲請拋棄繼承，故原告
    乙○○之取得債權乃源自於洪志德子女之第一順位，且原告
    乙○○之權利取得乃源於債權讓與；其權利取得乃依據勞工
    保險條例特別法之規定，非基於民法之規定，故不適用民法
    上有關拋棄繼承規定，與97年1月2日修正民法第1174條第2
    項聲請拋棄繼承之起算二個月聲請期間規定無涉。又依民法
    第1138條2款及第1144條第2款規定，因洪志德之其餘遺產已
    由其子女於97年9月23日聲請拋棄繼承，本應由其妻丁○○
    及其母親洪李金治共同繼承，又繼承人之一洪李金治已於97
    年7月16日發函將其所繼承之遺產債權讓與原告乙○○（即
    洪李金治之女），故依民法第294條第1項規定乙○○為本案
    之原告適格並無疑問。退萬步言之，縱認本件給付撫恤金等
    金額之請求乃基民法上之遺產債權（假設語氣），洪志德之
    子洪國昌、女兒洪佩琪及其母親洪李金治已於97年7 月16日
    將前述債權讓與原告乙○○，另洪志德之子洪國昌、女兒洪
    佩琪始於97年9 月23日向臺灣嘉義地方法院聲請拋棄繼承予
    備查在案，故洪志德之子洪國昌、女兒洪佩琪債權讓與原告
    乙○○之時間乃在其向法院聲請拋棄繼承之前，故原告乙○○為合法之債權讓與人並無疑問，本件已追加原告丁○○為
    原告，並無當事人適格之疑義。
  (七)被告辯稱：「縱認遺屬津貼及喪葬津貼之損害賠償請求權之
    性質並非遺產，惟據遺囑津貼及喪葬津貼之立法目的，其應
    均不得轉讓．．．。」云云，並無理由，況被告所援引之勞
    工保險條例第29條規定，所指乃係基於勞工保險條例對勞保
    局所為請求保險給付之權利，核與本件因被告未予投保所生
    損害賠償請求權者不同，自無比附援引之理。
  (八)被告辯稱：「原告所請求遺囑津貼及喪葬津貼之賠償，亦應
    扣除保險理賠金及少繳交之勞健保費．．．。」云云。惟查
    ，本件所請求之撫金等金額乃起因於洪志德任職期間，被告
    等人未曾為其辦理投保手續，因而致原告無法請領喪葬津貼
    及遺屬津貼而受有損害，被告自應賠償，故原告依勞工保險
    條例63條及72條規定向被告請求賠償，另第三人洪志德於任
    職期間之加班費薪資債權給付，依勞動基準法第24條規定向
    原告請求，喪葬津貼及遺屬津貼之請求與被告主張因原告未
    給付保險金之原因無涉。且按「況被上訴人係以平均勞保投
    保薪資為標準請求工資，而非依日常工作薪資請求，已顧及
    損益相抵及衡平原則。」，最高法院87年臺上字第2559號判
    決意旨參照，原告自得向被告依法請求前述金額（含喪葬津
    貼、遺屬津貼及給付加班費）共計937,152元。爰依勞工保
    險條例63、72條、勞動基準法第24條規定及繼承、債權讓與
    之法律關係，提起本訴等語。併為聲明：1.被告等二人應給
    付原告937, 152元及自96年10月23日起至清償日止，按年息
    百分之五計算之利息，如其中一被告已履行給付，他被告免
    為給付之義務。2.原告願供擔保，請准為假執行之宣告。
三、被告合晟汽車貨運公司則以：
  (一)本件依原告乙○○起訴主張，係由洪李金治、丁○○共同繼
    承請求之標的，而原告乙○○則受讓洪李金治之權利云云。
    姑且不論被告未雇用訴外人洪志德，本件洪李金治所為之債
    權讓與，未經丁○○之同意，依民法第1151條、民法第828
    條第3項規定亦屬無效，是原告乙○○之本件起訴，顯非合
    法，則其追加丁○○為原告，亦非合法。另原告乙○○其後
    一再謊稱洪志德之子女洪國昌、洪佩琪自97年9月23日始向
    臺灣嘉義地方法院聲請拋棄繼承云云。惟據臺灣嘉義地方法
    院96年度繼字第1159號卷資料可知，臺灣嘉義地方法院早於
    96年12月25日，就洪國昌及洪佩琪聲請拋棄繼承乙事，准予
    備查在案。原告乙○○罔顧事實，一再說謊，更足證其為掩
    飾當事人不適格，而扭曲事實。本件原告乙○○為當事人不
    適格，且未繼承洪志德之喪葬津貼、遺屬津貼或其他財產權
    利，而與洪志德之配偶丁○○無「訴訟標的對於數人必須合
    一確定而應共同起訴」之情形，故本件與民事訴訟法第56條
    之1之要件不合，原告乙○○主張依該規定追加丁○○為原
    告云云，顯非合法。縱認遺囑津貼及喪葬津貼之損害賠償請
    求權之性質並非遺產，惟據遺囑津貼及喪葬津貼之立法目的
    ，其應均不得轉讓，是原告乙○○亦屬當事人不適格，且其
    追加丁○○亦非合法，退萬步言，縱認原告乙○○得追加丁○○為原告，惟丁○○從未到庭辯論，且被告已表示對丁○○拒絕辯論在案，則丁○○之部分依法亦生撤回起訴之效力
    。勞工保險之遺屬津貼，係由被保險人之配偶及子女優先領
    取，而原告既主張洪志德之子女均已拋棄繼承，則縱使有所
    謂遺屬津貼（惟被告否認），依法亦應全部歸洪志德之配偶
    丁○○領取，無從由洪李金治繼承，更無從讓與給原告乙○○，足證原告乙○○顯為當事人不適格。
  (二)洪志德實係自營作業者，未曾受雇於被告合晟汽車貨運公司
    。原告乙○○僅以被告合晟汽車貨運公司及被告合晟起重公
    司之登記地址同一，二家公司之負責人曾為配偶關係，及二
    家公司業務非處於競爭之立場等為由，主張洪志德同時受雇
    於被告等，並非實在。至於原告乙○○所提電話通聯紀錄譯
    文及錄音光諜，純屬臨訟杜撰，並非真正，況且由該譯文以
    觀，並無被告合晟汽車貨運公司負責人甲○○承認洪志德為
    被告合晟汽車貨運公司員工之事。又原告乙○○迄無法舉證
    洪志德於被告合晟汽車貨運公司擔任何項職務，從事何工作
    ，及如何受被告合晟汽車貨運公司之指揮監督，徒空言主張
    洪志德受雇於被告云云，顯非實在。另依原告乙○○所提洪
    志德93年度綜合所得稅各類所得資料清單，可知洪志德於93
    年度之所得來源至少有環展企業有限公司、明欣營造有限公
    司等，一人不可能同時受雇於多家公司，足證洪志德係自營
    作業者，四處向人承攬工作，並非受雇於被告合晟汽車貨運
    公司。洪國昌、洪佩琪、洪李金治曾對被告提起訴訟，請求
    給付洪志德之遺屬津貼、喪葬津貼及薪資等，經鈞院以97年
    度勞訴字第84號受理後，渠等卻撤回訴訟，顯見渠等明知其
    請求於法不合。如今竟由原告乙○○另提起本件訴訟，再次
    請求被告給付洪志德之遺屬津貼、喪葬津貼及薪資，且於二
    次訴訟中之主張前後不一，足證原告乙○○之主張不實。又
    原告乙○○所提原證八之臺北縣政府勞工局處理勞資爭議協
    調案件資料，亦載明被告合晟汽車貨運公司自始否認雇用洪
    志德在案。按企業為他人投保勞工保險，尚難遽以認定二者
    間為僱傭關係，則依舉重以明輕之法理，被告合晟汽車貨運
    公司僅為洪志德向新光產物保險股份有限公司投保團體保險
    ，更不足以證明洪志德與被告合晟汽車貨運公司間為僱傭關
    係。被告合晟汽車貨運公司當時見洪志德四處承攬零星工作
    ，生活缺乏保障，且被告合晟汽車貨運公司觀其團體保險尚
    有缺額，一時基於同情心，又不瞭解團體保險之規定，於是
    才為洪志德加保，孰知原告乙○○竟以此胡亂主張洪志德受
    雇於被告合晟汽車貨運公司，訴請被告合晟汽車貨運公司賠
    償遺屬津貼、喪葬津貼及加班之薪資等，於法顯無理由，應
    予駁回。
  (三)原告乙○○舉臺灣臺北地方法院98年度保險簡上字第8 號民
    事判決，據以主張洪志德生前曾任職於被告合晟汽車貨運公
    司云云，顯屬曲解之詞，於法不足採。查前開判決之當事人
    、訴訟標的均與本件不同，則依法該判決於本件無既判力，
    且本件不受該判決之拘束。另前開判決徒憑投保團體保險乙
    節，遽認保險公司應給付保險金，惟未命該案原告舉證洪志
    德生前任職於被告合晟汽車貨運公司之事實，亦未命其舉證
    二者間有僱傭關係存在，尤其就僱傭關係之要件，例如洪志
    德是否受被告合晟汽車貨運公司管制出勤時間、指揮監督等
    ，均未見證明，是故依法不得徒憑前開判決，遽認訴外人洪
    志德生前曾任職於被告合晟起重公司。姑且不論洪志德生前
    未任職於被告合晟汽車貨運公司，依前開判決之理由第八點
    ：「至於被上訴人於本院審理中另辯稱系爭保險契約係採一
    年一約之方式，不論於本件締約時洪志德是否為正式員工，
    合晟公司於95年3月25日續繳次年度第一次保費時，該次保
    險期間應自該日起至96年3月24日即行結束，倘上開電話錄
    音為本院採認，則洪志德於96年2月26日之後已因病未到合
    晟公司上班，合晟公司96年3月25日續約時，系爭保險契約
    即屬欠缺保險利益，亦應歸於無效一節，經核係於本件上訴
    後始提出之攻擊防禦方法，顯有違悖民事訴訟法第447條所
    揭當事人不得於二審程序提出新攻擊或防禦方法之原則，被
    上訴人復未釋明其有符合同條但書所定例外得提出新攻擊防
    禦方法之事由，是被上訴人此部分攻擊防禦方法有違適時提
    出主義，自應駁回而毋庸審認。」等語，顯見該判決就該案
    被上訴人主張縱認洪志德為被告合晟汽車貨運公司員工，亦
    於96年2月26日離職而喪失員工身分一節，以逾時提出攻擊
    防或禦方法而未予審酌。本件依法更不得憑前開判決，遽認
    洪志德生前曾任職於被告合晟汽車貨運公司，而應依法由原
    告乙○○盡舉證責任。
  (四)原告乙○○主張洪志德於被告合晟汽車貨運公司擔任隨車司
    機人員，經常三餐不定時飲食而導致罹患食道癌云云，亦非
    實在。原告乙○○徒空言主張，迄未舉證以實其說，被告合
    晟汽車貨運公司從未雇用洪志德，何來洪志德擔任隨車司機
    人員，經常經常三餐不定時飲食而導致罹患食道癌？況且原
    告乙○○所提死亡證明書、診斷證明書，僅載明訴外人洪志
    德因食道癌死亡，但未記載罹患食道癌之原因及時間，更足
    證原告乙○○之主張不實在。被告合晟汽車貨運公司並未雇
    用洪志德，故無原告乙○○主張之遺屬津貼、喪葬津貼及加
    班費存在，而無從債權讓與原告乙○○。另依勞工保險條例
    有關遺屬津貼及喪葬津貼之規定及立法目的，遺屬津貼、喪
    葬津貼及其損害賠償請求權，均專屬於法定受領權人，不得
    轉讓他人，已如上述，則原告乙○○依法亦不得受讓該項債
    權。又茍有所謂加班費之薪資債權，其係屬洪志德遺產，則
    在未經繼承人丁○○同意處分前，依法亦不得讓與原告乙○○。
  (五)退一步言，縱認洪志德曾受雇於被告合晟汽車貨運公司，惟
    被告合晟汽車貨運公司亦無須為其加保勞工保險，且無賠償
    遺屬津貼、喪葬津貼及給付薪資之義務，原告乙○○之請求
    亦無理由。洪志德於96年初，曾向被告合晟汽車貨運公司表
    明要返回嘉義老家，其後就未再前往被告合晟汽車貨運公司
    ，故縱認洪志德曾受雇於被告合晟汽車貨運公司，惟洪志德
    亦於96年初終止僱傭契約，況且被告亦得以洪志德繼續曠工
    三日以上，而依勞動基準法第12條第1項第6款終止勞動契約
    。從而被告依法已無須為其投保勞工保險，則被告自無賠償
    遺屬津貼及喪葬津貼之義務。次按勞工如從事兩種不同行業
    之工作，且其工作單位均屬強制投保單位，應由其選擇工作
    時間較長或工作所得較高或職業災害危險性較大之單位辦理
    參加勞工保險，此有行政院勞工委員會81年8月8日臺81勞保
    2字第24745號函、內政部75年6月27日臺內勞字第418142號
    函、內政部73年7月26日臺內社字第244832號函足資參照。
    縱認洪志德生前曾受雇於被告合晟汽車貨運公司，惟觀諸原
    告乙○○所提洪志德93年度綜合所得稅各類所得資料清單可
    知，洪志德亦同時受雇於環展企業有限公司、明欣營造有限
    公司，則依照上開行政解釋，洪志德應選擇該公司投保勞工
    保險，且其或已由該公司投保勞工保險，而被告合晟汽車貨
    運公司無須為其投保勞工保險。另原告乙○○主張洪志德自
    92年1月開始至96年10月23日止，受雇於被告合晟汽車貨運
    公司，每日工作10小時，可請求加班費之薪資計332,352元
    云云，純係憑空杜撰之詞。尤其原告乙○○於其所提之律師
    函中，不實主張洪志德「前於94年6月至96年10月間曾任職
    於合晟汽車貨運有限公司」等語，惟於本件卻改口主張洪志
    德自92年1月間受雇於被告合晟汽車貨運公司云云，明顯前
    後不一。依原告乙○○所提診斷證明書，載明洪志德自96年
    3月4日起，即至財團法人天主教聖馬爾醫院治療食道癌，至
    96年10月23日為止，住院長達70天，另門診追蹤治療多達63
    次，根本沒有在被告公司工作，何來加班？
  (六)縱認洪志德曾受雇於被告合晟汽車貨運公司，且被告合晟汽
    車貨運公司有為其加保勞工保險之義務，惟原告乙○○請求
    被告合晟汽車貨運公司給付喪葬津貼及遺屬津貼計604,800
    元，亦於法未洽。查洪志德僅偶爾承攬被告合晟汽車貨運公
    司之零星工作，並無固定之工作時間，其工作時間遠較被告
    合晟汽車貨運公司其他員工為短，且承攬報酬至多每月1萬
    元左右，則縱認洪志德受雇於被告合晟汽車貨運公司，其至
    多僅屬部分工時之勞工，依勞委會96年11月1日勞保2字第09
    60140443號函，部分工時勞工之月投保薪資為11,100元。原
    告乙○○主張洪志德之月投保薪資為17,280元云云，顯於法
    不合。洪志德向被告合晟汽車貨運公司承攬零星工作之時間
    ，前後未超過一年，則縱認洪志德受雇於被告合晟汽車貨運
    公司，且被告合晟汽車貨運公司有為其加保勞工保險之義務
    ，惟其參加勞工保險之年資亦未滿一年，則依92年1月29日
    修正公布之勞工保險條例第63條規定，僅按其投保薪資給與
    喪葬津貼5個月，及10個月之遺屬津貼，合計為15個月。原
    告乙○○主張喪葬津貼及遺屬津貼合計35個月云云，亦於法
    不合。若按喪葬津貼及遺屬津貼共15個月，且月投保薪資11
    ,100元計算，則喪葬津貼及遺津貼之金額合計為166,500元
    （11,100元×15月＝166,500元）。原告乙○○主張喪葬津
    貼及遺屬津貼金額合計為604,800元云云，顯於法未洽。
  (七)縱認原告乙○○得請求遺屬津貼及喪葬津貼之賠償，惟依民
    法第216條之1損益相抵規定，亦應扣除團體保險之保險理賠
    金，及洪志德多年來少繳交之勞健保費用。原告乙○○之請
    求應扣除由被告合晟汽車貨運公司負擔全部保險費之保險理
    賠金50萬元，及洪志德多年來未繳交之勞健保費用，方符損
    益相抵原則。查原告乙○○主張洪志德自92年1月起至96年
    10月23日止受僱於被告，年資共57.7個月，且應以17,280元
    之最低月投保薪資為基準計算遺屬津貼及喪葬津貼云云，姑
    且不論其所言不實，依原告乙○○前開主張，並參照勞工保
    險普通事故保險費及就業保險保險費合計之被保險人與投保
    單位分擔金額表，及全民健康保險保險費負擔金額表，洪志
    德每月所須繳交之勞健保費用為461元（225元＋236元＝461
    元），其多年少繳交之勞健保費用則共計26,738元（461元
    ×58月＝26,738元）。是故縱認原告乙○○得請求遺屬津貼
    及喪葬津貼之賠償，亦應扣除前開保險理賠金50萬元，及少
    繳交之勞健保費26,738元，合計為526,738元（500,000元＋
    26,738元＝526,738元）。原告乙○○請求賠償喪葬津貼及
    遺屬津貼合計為604,800元云云，亦於法未洽等語，資為抗
    辯。併為答辯聲明：1.原告之訴及假執行之聲請均駁回。2.
    如受不利之判決，願供擔保請准宣告免於假執行。
四、被告合晟起重公司未於言詞辯未於言詞辯論期日到場，亦未
    提出書狀作何聲明或陳述。
五、兩造均不爭執之事實：
  (一)洪志德於96年10月23日死亡，其於91年7 月25日與大陸地區
    人民丁○○（目前行蹤不明）結婚，身後留有子洪國昌及女
    兒洪佩琪。洪志德之母為洪李金治，原告乙○○為洪志德妹
    妹。
  (二)洪志德之子女洪國昌、洪佩琪於96年11月間向臺灣嘉義地方
    法院陳明願拋棄繼承，經該院於96年12月間通知並公告准予
    備查在案。
  (三)被告合晟汽車貨運公司自95年1 月20日起至97年間止，以該
    公司為要保人，洪志德為被保險人，向新光人壽保險股份有
    限公司（下稱新光人壽）投保「新光企業團體壽險」（即系
    爭保險契約），保險金額為50萬元，並於96年7 月26日變更
    上開保險契約之身故保險金受益人為洪李金治，系爭保險契
    約約定所稱「員工」係指要保單位所聘僱領有固定薪金之正
    式員工，該員工參加保險時，並須在職從事正常工作。洪志
    德於96年10月23日死亡後，新光人壽曾開立面額50萬元支票
    1紙交予被告合晟汽車貨運公司負責人甲○○，惟旋遭甲○○退回，並經甲○○告知洪志德非被告合晟汽車貨運公司之
    正式員工，新光人壽遂於98年4月6日致函被告合晟汽車貨運
    公司表示依民法第92條規定撤銷受詐欺所為承保之意思表示
    ，並於同年月7日送達被告合晟汽車貨運公司。系爭保險金
    債權50萬元曾（於97年7月16日）由洪李金治讓與原告乙○○，嗣經原告乙○○於97年8月5日再度讓與洪李金治。洪李
    金治對於新光人壽訴請給付保險金事件，業經臺灣臺北地方
    法院於98年12月23日以98年度保險簡上字第8號判決確定。
六、經查：
  (一)洪志德於96年10月23日死亡，其於91年7 月25日與大陸地區
    人民丁○○（目前行蹤不明）結婚，身後留有子洪國昌及女
    兒洪佩琪。洪志德之母為洪李金治，原告乙○○為洪志德妹
    妹。洪志德之子女洪國昌、洪佩琪於96年11月間向臺灣嘉義
    地方法院陳明願拋棄繼承，經該院於96年12月間通知並公告
    准予備查在案。被告合晟汽車貨運公司自95年1月20日起至9
    7年間止，以該公司為要保人，洪志德為被保險人，向新光
    人壽保險股份有限公司（下稱新光人壽）投保「新光企業團
    體壽險」（即系爭保險契約），保險金額為50萬元，並於96
    年7月26日變更上開保險契約之身故保險金受益人為洪李金
    治，系爭保險契約約定所稱「員工」係指要保單位所聘僱領
    有固定薪金之正式員工，該員工參加保險時，並須在職從事
    正常工作。洪志德於96年10月23日死亡後，新光人壽曾開立
    面額50萬元支票1紙交予被告合晟汽車貨運公司負責人甲○○，惟旋遭甲○○退回，並經甲○○告知洪志德非被告合晟
    汽車貨運公司之正式員工，新光人壽遂於98年4月6日致函被
    告合晟汽車貨運公司表示依民法第92條規定撤銷受詐欺所為
    承保之意思表示，並於同年月7日送達被告合晟汽車貨運公
    司。系爭保險金債權50萬元曾（於97年7月16日）由洪李金
    治讓與原告乙○○，嗣經原告乙○○於97年8月5日再度讓與
    洪李金治。洪李金治對於新光人壽訴請給付保險金事件，業
    經臺灣臺北地方法院於98年12月23日以98年度保險簡上字第
    8號判決確定之事實，為兩造所不爭執，並有死亡證明書及
    診斷證明書、洪志德除戶戶籍謄本影本暨繼承系統表、臺灣
    嘉義地方法院家事法庭函、景德法律事務所97德律字第5852
    號律師函暨郵局雙掛號回執聯、入出國及移民署專勤事務第
    二大隊嘉義市專勤隊受理外僑、港澳居民、大陸地區人民行
    方不明人口案件登記表、書函、甲○○與洪敏柔電話通聯記
    錄譯文、電話通聯紀錄錄音光碟、新光企業團體定期壽險保
    險單條款暨新光人壽保險股份有限公司新進員工投保資料表
    、臺灣臺北地方法院臺北簡易庭97年度北保險簡字第28號98
    年3月31日言詞辯論筆錄、天主教聖馬爾定醫院出院病歷摘
    要、臺灣嘉義地方法院民事庭通知、臺灣臺北地方法院98年
    度保險簡上字第8號民事判決、新光團體保險要保書附卷可
    稽（見本院三重簡易庭98年度司重勞調字第35號卷第10至23
    頁、第32至34頁、本院卷第25至44頁、第58頁、第104至114
    頁），復經本院依職權調閱臺灣嘉義地方法院96年度婚字第
    177號及96年度繼字第1159號、臺灣臺北地方法院98年度保
    險簡上字第8號民事卷宗查明屬實，堪信屬實。足見依臺灣
    臺北地方法院98年度保險簡上字第8號判決確定之事實，被
    告合晟汽車貨運公司確係洪志德死亡前之最後雇主，洪志德
    為被告合晟汽車貨運公司之勞工。
  (二)按「被保險人在保險有效期間死亡時，除由支出殯葬費之人
    請領喪葬津貼外，遺有配偶、子女、父母、祖父母、受其扶
    養之孫子女或受其扶養之兄弟、姊妹者，得請領遺屬年金給
    付。」、「前二條所定喪葬津貼、遺屬年金及遺屬津貼給付
    標準如下：一、喪葬津貼：按被保險人平均月投保薪資一次
    發給五個月。但其遺屬不符合請領遺屬年金給付或遺屬津貼
    條件，或無遺屬者，按其平均月投保薪資一次發給十個月。
    三、遺屬津貼：(一)參加保險年資合計未滿一年者，按被保險
    人平均月投保薪資發給十個月。(二)參加保險年資合計已滿一
    年而未滿二年者，按被保險人平均月投保薪資發給二十個月
    。(三)參加保險年資合計已滿二年者，按被保險人平均月投保
    薪資發給三十個月。」、「受領遺屬年金給付及遺屬津貼之
    順序如下：一、配偶及子女。前項當序受領遺屬年金給付或
    遺屬津貼者存在時，後順序之遺屬不得請領。前項第一順序
    之遺屬全部不符合請領條件，或有下列情形之一且無同順序
    遺屬符合請領條件時，第二順序之遺屬得請領遺屬年金給付
    ：二、行蹤不明或於國外。」、「投保單位不依本條例之規
    定辦理投保手續者，按自僱用之日起，至參加保險之日止應
    負擔之保險費金額，處以二倍罰鍰。勞工因此所受之損失，
    並應由投保單位依本條例規定之給付標準賠償之。」、「年
    滿十五歲以上，六十歲以下之左列勞工，應以其雇主或所屬
    團體或所屬機構為投保單位，全部參加勞工保險為被保險人
    ：．．．。」，勞工保險條例第63條第1項、第63條之2第1
    項、第1款、第3款、第65條第1項第1款、第2項、第3項第2
    款、第72條第1項、第6條第1項定有明文。準此，喪葬津貼
    係由支出殯葬費之人請領；遺屬津貼則以被保險人之配偶及
    子女為第一優先順序受領人，如第一優先順序受領人之配偶
    行蹤不明者，則僅以被保險人之子女為第一優先順序受領人
    ，故喪葬津貼及遺屬津貼並非以勞工（即勞工保險之被保險
    人）為請求權人。另勞工保險條例第72條第1項係勞工（即
    勞工保險之被保險人）對於雇主（即投保單位）之損失賠償
    請求權。查洪志德於96年10月23日死亡，其於91年7月25日
    與大陸地區人民丁○○（目前行蹤不明）結婚，身後留有子
    洪國昌及女兒洪佩琪。洪志德之母為洪李金治，原告乙○○
    為洪志德妹妹。洪志德之子女洪國昌、洪佩琪於96年11月間
    向臺灣嘉義地方法院陳明願拋棄繼承，經該院於96年12月間
    通知並公告准予備查在案。被告合晟汽車貨運公司確係洪志
    德死亡前之最後雇主，洪志德為被告合晟汽車貨運公司之勞
    工等情，已如前述。足見本件有關洪志德死亡之遺屬津貼，
    因洪志德之配偶丁○○行蹤不明，而依法僅以洪志德之子女
    洪國昌、洪佩琪為第一優先順序受領人。另原告乙○○雖未
    陳明洪志德死亡後係由何人支出殯葬費，惟依原告乙○○之
    主張，其所請求之喪葬津貼為洪李金治所讓與，似指洪李金
    治為支出殯葬費之人。上開喪葬津貼及遺屬津貼均非洪志德
    （勞工）所得請領，顯非洪志德因雇主不依勞工保險條例規
    定為洪志德辦理投保手續，所受之損失。且按「監護人對於
    受監護人之財產，非為受監護人之利益，不得使用、代為或
    同意處分。」，民法第1101條定有明文，設若洪李金治為洪
    志德之女洪佩琪之監護人屬實，亦因其代理受監護人洪佩琪
    將洪佩琪之遺屬津貼損害賠償請求權讓與原告乙○○之行為
    ，係屬不利於洪佩琪之處分，依法不能生讓與效力。再者，
    依卷附由財政部臺灣省北區國稅局新莊稽徵所檢送之被告合
    晟起重公司93年度申報洪志德薪資所得免扣繳憑單（見本院
    卷第134至135頁）所示，僅能證明洪志德曾於93年度任職被
    告合晟起重公司之事實，尚難據以逕認洪志德生前同時任職
    於被告合晟起重公司及合晟汽車貨運公司，或洪志德長期因
    其工作性質需要而依被告合晟起重公司及合晟汽車貨運公司
    負責人夫妻之指示，有時在被告合晟起重公司上班，有時又
    被指派至被告合晟汽車貨運公司上班等情為真。是原告乙○○主張：因被告合晟起重公司、合晟汽車貨運公司未依勞工
    保險條例第10條、第11條規定為洪志德辦理勞工保險之投保
    手續，致洪志德於96年10月23日死亡時，原告未能依勞工保
    險條例第63條請領喪葬津貼5個月及遺屬津貼30個月共計604
    ,800元，而受有損失，爰依勞工保險條例第72條規定請求被
    告等賠償等語，即有未合，尚無足採。
  (三)按「雇主延長勞工工作時間者，其延長工作時間之工資依左
    列標準加給之：一、延長工作時間在二小時以內者，按平日
    每小時工資額加給三分之一以上。」，勞動基準法第24條第
    1款定有明文。又民事訴訟如係由原告主張權利者，應先由
    原告負舉證之責，若原告先不能舉證，以證實自己主張之事
    實為真實，則被告就其抗辯事實即令不能舉證，或其所舉證
    據尚有疵累，亦應駁回原告之請求。又請求履行債務之訴，
    除被告自認原告所主張債權發生原因之事實外，應先由原告
    就其主張此項事實，負舉證之責任，必須證明其為真實後，
    被告於其抗辯事實，始應負證明之責任，此為舉證責任分擔
    之原則（最高法院17年上字第917號、43年臺上字第377號判
    例意旨參照）。本件原告主張「洪志德每月工作天數為30天
    ，每小時工作時薪為72元，因洪志德每日工作時間至少10小
    時以上，以其每日工作10小時為基準（每日工作8小時，加
    班2小時），原告爰依勞動基準法第24條第1款規定每小時可
    請領之加班費為96元【計算式如下：72×（1+1/3）=96】，
    原告可向被告請求之加班費薪資債權為332,352元【計算式
    如下：96元（每小時加班費）×2（每日加班時間為2小時）
    ×30（每月加班天數）×57.7個月（工作任職期間）=332,3
    52元】。」之事實，既為被告所否認。準此，原告自應就此
    積極有利之事實負舉證責任。惟原告並未就洪志德加班之事
    實舉證以實其說，且依原告所舉之洪志德受雇於被告時之月
    薪以96年8月7日行政院勞工委員會勞保2字第勞動2字第0960
    130600號函釋之勞工保險投保薪資最低標準17,280元為請求
    基準云云，尚不足據以認定洪志德每日工作時間至少10小時
    以上之事實。更退一步言之，縱認洪志德得向被告合晟起重
    公司及合晟汽車貨運公司請求加班費332,352元，亦因洪志
    德死亡後，其之子女洪國昌、洪佩琪業於96年11月間向臺灣
    嘉義地方法院陳明願拋棄繼承，經該院於96年12月間通知並
    公告准予備查在案，而依民法第1175條規定，繼承之拋棄，
    溯及於繼承開始時發生效力。故僅由洪志德之配偶丁○○一
    人繼承，而丁○○目前行蹤不明等情，已如前述，不可能將
    其所繼承自洪志德之加班費332,352元請求權讓與原告乙○○，原告乙○○亦不可能經由本無該加班費332,352元請求
    權之洪李金治讓與而取得該加班費332,352元之請求權。是
    原告乙○○主張：以洪志德每日工作10小時為基準，而據以
    請求洪志德工作任職期間每日均加班2小時之加班費計332,3
    52元等語，即乏依據，尚難採信。
七、從而，原告依勞工保險條例63、72條、勞動基準法第24條規
    定及繼承、債權讓與之法律關係，請求被告給付如訴之聲明
    所示，為無理由，應予駁回。原告之訴既經駁回，其假執行
    之聲請即失所附麗，應併予駁回。
八、本件事證已臻明確，兩造其餘攻擊、防禦方法及舉證，經本
    院審酌後，認對於判決結果均無影響，爰不一一論述，併此
    指明。
據上論結，本件原告之訴為無理由，依民事訴訟法第385條第1項
前段、第78條，判決如主文。
中    華    民    國    99    年    10    月    19    日
                    勞工法庭    法  官  楊千儀
以上正本係照原本作成。
如對本判決上訴，須於判決送達後20日內向本院提出上訴狀（需
按他造人數附繕本）。如委任律師提起上訴者，應一併繳納上訴
審裁判費。
中    華    民    國    99    年    10    月    19    日
                                書記官  劉鴻傑

司法院資訊處製作；財團法人民間司法改革基金會備份。
